臺灣苗栗地方法院民事判決             99年度苗簡字第462號
原      告  劉奇方
被      告  信中建設股份有限公司
法定代理人  陳錦庭
訴訟代理人  葉天昱律師
被      告  蔡麗華
訴訟代理人  周秀滿
上列當事人間確認通行權存在事件，本院於民國100 年8 月5 日
言詞辯論終結，判決如下：
    主      文
確認原告就被告信中建設股份有限公司所有坐落苗栗縣○○○○
段○○○地號土地內如附圖即苗栗縣頭份地政事務所民國99年12
月23日複丈成果圖所示C方案、面積二十六點一五平方公尺之土
地有通行權存在。
被告信中公司應於前項通行範圍土地容忍原告通行，並不得設置
任何障礙物或為任何妨害、阻撓原告通行之行為。
原告其餘之訴駁回。
訴訟費用由被告信中建設股份有限公司負擔百分之五十，餘由原
告負擔。
本判決第二項得假執行，但被告信中建設股份有限公司如以新臺
幣玖萬貳仟零肆拾捌元為原告預供擔保後，得免為假執行。
    事實及理由
壹、程序方面：按訴狀送達後，原告不得將原訴變更或追加他訴
    。但請求之基礎事實同一，或擴張或減縮應受判決事項之聲
    明者，或不甚礙被告之防禦及訴訟之終結者，不在此限。民
    事訴訟法第255 條第1 項第2 款、第3 款、第7 款定有明文
    。次按訴之預備合併，有客觀預備合併與主觀預備合併之分
    ，主觀預備合併有原告多數（共同原告對於同一被告為預備
    之合併）與被告多數（同一原告對於共同被告為預備之合併
    ）之類型，在學說及實務上，固因具體個案之不同，而有持
    肯定說與否定說互見。而被告有二人以上，於同一訴訟程序
    被訴，原告慮其於先位被告之訴為無理由時，始請求對備位
    被告之訴為裁判，此即為複數被告之主觀的預備訴之合併。
    複數被告之主觀預備訴之合併，縱先、備位之訴之訴訟標的
    容有不同，然二者在訴訟上所據之基礎事實如屬同一，攻擊
    防禦方法得相互為用，訴訟資料可資援用，不致延滯訴訟程
    序之進行。苟備位訴訟之當事人未拒卻且已應訴，在無礙對
    造防禦而生訴訟不安定或對造甘受此種「攻防對象擴散」不
    利益情形時，為求訴訟經濟、防止裁判矛盾、擴大解決紛爭
    之功能，應為法之所許（最高法院94年度臺抗字第980 號裁
    定、94年度臺上字第283 號及94年度臺上字第1078號判決均
    採同一見解可供參考）。本件係由原告對先位被告信中建設
    股份有限公司（下稱信中公司）提起訴訟，嗣於訴訟繫屬中
    ，原告再追加被告蔡麗美為備位被告。原告追加備位被告後
    之主觀預備合併之訴，先、備位之訴與舊訴均本於同一基礎
    事實，且此追加得備位被告蔡麗美之同意，核與民事訴訟法
    第255 條第1 項第1 款及第2 款之規定相符，且先備、位之
    訴攻擊防禦方法得相互援用，不致延滯訴訟程序之進行，亦
    無礙於先位被告防禦而有訴訟不安定之情形，揆諸前開說明
    ，並無不合。被告信中公司雖以：原告既主張對被告信中公
    司有通行權存在，即不應該追加蔡麗華為本件被告，被告信
    中公司主張原告追加蔡麗華為備位被告於程序上不合法等語
    。惟主觀預備訴之合併，固有使備位之被告陷於訴訟上地位
    不安定之情形，但對於先位被告信中公司訴訟上地位則無影
    響，先位被告信中公司於本件均須對原告之請求為防禦，
    本件備位被告蔡麗美既已同意列為被告，被告信中公司之反
    對，對被告信中公司本身而言，並無實益，僅有使原告請求
    權之行使陷於困難，無法及時確定其與周圍地之法律關係之
    效應而已，本院因認被告信中公司此部分之爭執，並非可採
    。原告追加追加蔡麗華為備位被告，應屬適法。
貳、實體方面：
一、原告主張：
(一)、按因土地一部之讓與或分割，而與公路無適宜之聯絡，致不
    能為通常使用者，土地所有人因至公路，僅得通行受讓人或
    讓與人或他分割人之所有地；數宗土地同屬於一人所有，讓
    與其一部或同時分別讓與數人，而與公路無適宜之聯絡，致
    不能為通常使用者，亦同；前項情形，有通行權人，無須支
    付償金，民法第789 條，定有明文。原告於民國99年6 月25
    日自法院拍賣取得苗栗縣頭份鎮○○段000 地號土地( 下稱
    系爭558 地號土地) ，並有140 建號建物（門牌號碼：苗栗
    縣頭份鎮○○路000 巷00號，下稱系爭140 建號建物）坐落
    其上，惟系爭建物與公路無適宜之通行，致不能為通常使用
    ，又該地四周為他人房地所圍繞，僅有一條實際不到1 公尺
    之防火巷道路於系爭建物之大門側邊，惟同樣亦須經過先位
    被告信中公司所有之土地，爰依民法第789 條對被告提起本
    訴，確認對同段499 地號土地( 下稱系爭499 地號土地) 之
    通行權，如原告對先位被告信中公司完全無通行權存在，則
    請求確認原告對備位被告蔡麗華有通行權存在。
(二)、對被告信中公司抗辯之陳述：
１、原告自法院拍賣取得系爭建物前，衡諸社會常情，自會信任
    於民國80幾年據建築法規所建之建物，於門口通行處應有合
    於建築法規之道可供通行，故於事前當然不會亦不能去取得
    任何相關或進一步之資料。
２、按袋地通行權，非以袋地與公路有聯絡為已足，尚須使其能
    為通常之使用。而是否為通常使用所必要，除須斟酌土地之
    位置、地勢及面積外，尚應考量其用途。故袋地為建地時，
    倘准許通行之土地，不敷袋地建築之基本要求，自不能謂已
    使袋地能為通常之使用；通行鄰地之目的既在使袋地得為通
    常之使用，是於袋地為建地時，即須將其建築需要列入考量
    ；若准許通行之土地，不足敷袋地建築之基本需求，尚不能
    謂已使為建地之袋地為通常之使用（最高法院87年度臺上字
    第2247號判決、85年度臺上字第3141號判決意旨參照）。依
    據建造圖及竣工圖證明140 建號建物（門牌號碼22號）及13
    4 建號建物（門牌號碼17號）原是同一戶，依原規畫係以
    134 建號前6 公尺寬之道路進出，非如被告所述，係以502
    地號土地做為通行之用，據使用執照記載，被告原申請戶數
    為兩棟12戶，每戶都面臨6 公尺至8 公尺寬之道路，惟被告
    信中公司私下變更設計成13戶，據被告中公司於84年6 月26
    日向頭份戶政事務所申請編釘門牌申請書所劃設之房屋位置
    略圖，可明顯分辨原告所有之系爭140 建號建物左方即面對
    系爭499 地號土地之方向，劃設有約4 公尺寬之大門出入口
    ，現原告所有之系爭140 建號建物大門前（系爭499 地號土
    地上）亦畫有箭頭指示外出方向。故請被告信中公司完成如
    當初編釘門牌申請書所規畫之道路計畫，以利原告通行499
    地號土地。
３、據竣工圖載，坐落苗栗縣頭份鎮○○段000 地號土地寬度僅
    約1 公尺，連通行機車都相當困難，僅容一人通行。且地下
    埋設苗栗縣頭份鎮○○段000 ○號、132 建號及97建號建物
    3 戶約30人份之化糞池及一排水溝須排通共6 戶之化糞池水
    排放，且縱經○○段000 地號土地通行，亦須經過第3 人之
    中央段500 地號土地方能與公路通行，故○○段000 地號土
    地非苗栗縣建築管理自治條例第5 條所稱之現有巷道。依據
    建築技術規則第110 條第6 項規定，市地重劃地區，應由直
    轄市、縣（市）政府規定整體性防火間隔，其淨寬應在3 公
    尺以上，並應接通道路，由尺可知○○段000 地號土地連防
    火巷寬度都達不到，又如何稱之為依法規畫對外通行之道路
    ，且又有3 位502 地號土地共有人之後門設立於此，並擺設
    物品於上，故502 地號土地完全不適宜通行。
４、原告請求確認通行之系爭499 地號土地，其寬度約為3 公尺
    ，蓋因與原告同住之母親已高齡近90歲且不良於行，出入皆
    須由汽車及輪椅接送，若小於此寬度，車輛難以通行或即便
    可以進入卻無法開關車門。若認原告爭取寬度約3 公尺之通
    行道路於法無據時，原告願向被告補償，爭取通行中央段
    499 地號土地。
５、原告起訴請求確認通行權存在，故原告另增列坐落苗栗縣頭
    份鎮號土地546 地號土地所有人蔡麗華為被告，以期能以本
    次訴訟解決通行問題。
６、系爭558 地號土地自系爭499 地號土地分割後，並無與其他
    相鄰之土地合併或曾歸於同一所有人之情形，故合乎民法第
    787 至789 之袋地規定。而被告信中公司將建築改良物k 劃
    分為2 戶時，即規劃k2之大門出入口朝向系爭499 地號土地
    並通行之，亦因此戶政及地政事務所方同意編釘門牌及建號
    ，而被告信中公司應依民法第148 條誠信原則分開銷售兩建
    物，並完成當初規畫。
(三)、聲明：
１、先位聲明：
、確認原告就被告信中建設股份有限公司所有坐落苗栗縣○○
    ○○段000地號土地內如附圖即苗栗縣頭份地政事務所民國
    99年12月23日複丈成果圖所示示A方案、面積77.15平方公尺
    土地有通行權存在。
、被告信中公司應於前項通行範圍土地容忍原告通行，並不得
    設置任何障礙物或為任何妨害、阻撓原告通行之行為。
、訴訟費用由被告負擔。
２、備位聲明(於原告對先位被告信中公司完全無通行權存在時
    ，始請求就備位聲明判決)：
、確認原告就被告蔡麗華所有坐落苗栗縣○○○○段000 地號
    土地上之134建號建物有通行權存在。
、訴訟費用由被告負擔。
二、被告則以：
(一)、被告信中公司方面：
１、系爭558 地號土地重測前為蟠桃段蟠桃小段第226-131 地號
    ，地上建物重測前為蟠桃段蟠桃小段第1232建號，為該筆土
    地上唯一乙戶房屋。依前揭土地建物所在之地籍圖、建物平
    面圖、建築竣工圖所示「現況配置圖」與「壹樓平面配置圖
    」可知，原告土地及地上建物顯已依法規劃有對外通行之道
    路即中央段第502 地號土地，並獲有建造執照及使用執照在
    案，顯非民法第787 條規定之袋地。
２、坐落苗栗縣頭份鎮○○段000 ○000 地號土地，於83年7 月
    20日經苗栗縣政府建設局以83栗建管協頭字第2 號核准建物
    編號K 分別由被告信中公司、陳義珍為原始起造人（被告信
    中公司為K1起造人、陳義珍為K2起造人），依曾瑞宏建築師
    事務所繪製建物編號K 壹樓平面配置圖可知，苗栗縣頭份鎮
    ○○段000 ○000 地號土地為共同為建物編號  K(含K1、
    K2) 之建物基地，建物K 之建築基地實包括頭份鎮蟠桃段蟠
    桃小段第226- 144地號土地（即K1座落基地，重測後為中央
    段546 地號）及第226-131 地號土地（即K2座落基地，重測
    後為○○段000 地號），並以K1前之六米私設道路申請為建
    築指示線。依建築法令，建築指示線之申請須面臨現有道路
    、既成道路或私設道路，俾規劃對外聯絡之道路。又K1與K2
    為相通且K2並未另劃設建築指示線，顯見K1 與K2 均以K1前
    之6 公尺私設道路對外聯絡。前揭建物編號K分 別由被告信
    中公司、陳義珍為起造人並規劃以K1前之6 公尺私設道路為
    建築線，並不違法。依苗栗縣政府100 年3 月4 日府商建字
    第0000000000號函可知，建物K 始為物權法上獨立所有權之
    建物，至於K1或K2均為建物之一部。原告取得K2部份建物，
    仍應認為原告取得K 建物之部份所有權（即K2 部 份），持
    分範圍即為K1＋K2分之K2（即K2/K 1＋K2）。原告與第三人
    分別使用該建物之一部即K2、K1，顯為就共有建物為事實上
    之分管而已。而該筆土地之利用，仍受地上建物建造執照之
    拘束，不得再為建造執照之申請。
３、系爭558 地號土地之規劃係與K1建物基地合併使用，經由頭
    份鎮○○段000 地號6 公尺私設道路連接建築線，並與頭份
    鎮信義路306 巷相通以對外聯絡，並非法律上之袋地。系爭
    558 地號土地原分割目的，為與同段546 地號土地共同興建
    建築改良物K ，並合於建築管理機關規定，且已領有使用執
    照。因此，系爭土地並無「通行問題」，並無民法第787 條
    至第789 條規定之適用。
４、按民法上所謂默示之意思表示，係指依表意人之舉動或其他
    情事，足以間接推知其有承諾之效果意思者之謂。依上可知
    ，前揭○○段000 ○000 地號土地所有權人申請建造執照時
    即設計規劃「K1與K2相通」、「K2部份不另劃建築指示線」
    及「K1與K2共同以K1前之六米私設道路對外聯絡」，上開情
    形應可認558 、546 地號土地所有權人就「K1與K2共同使用
    K1前之六米私設道路對外聯絡」已有共識或默示之意思表示
    ，至於應如何共同約定使用建物，則屬558 、546 地號土地
    所有權人間之內部約定事項，非法所不許。被告信中公司、
    陳義珍嗣將K1與K2相通部份封閉，建物編號K 之使用變成：
    K1部份單獨使用K1前之6 米私設道路對外聯絡及K2部份則另
    以側邊寬約1 公尺之巷道對外聯絡。558 、546 地號土地所
    有權人間之上開約定，核屬內部約定事項，亦非法所不許。
５、依苗栗縣政府民國100 年3 月4 日府商建字第0000000000號
    函載有「本案系爭不動產係編號K2並非單獨1 戶，是與編號
    K1( 坐落頭份鎮中央段546 地號) 合計為編號K 戶1 戶，經
    由苗栗縣頭份鎮○○段000 地號6 公尺私設道路連接建築線
    。編號K2單元本身並無另外通路至頭份鎮義路306 巷」、「
    本案本府核發執照並無未盡周延之處，系爭之坐落頭份鎮○
    ○段000 地號上140 建號( 編號K2單元) 之建築物，應與編
    號K1單元建築物合併使用，無法單獨使用，本府發照過程並
    無未盡周延之處」。承上意旨，則被告信中公司、陳義珍間
    之前揭內部約定即具有「分管契約」之性質。依最高法院99
    年臺上字第790 號、97年臺上字第909 號民事判決意旨：「
    倘共有人已按分管契約之內容，而占有共有物之特定部份，
    他共有人嗣後將其應有部份讓與第三人，除有特別情事外，
    其受讓人對於分管契約之存在，通常即有可得而知之情形，
    而應繼受分管契約之拘束」。原告以拍賣取得○○段000 地
    號土地及地上140 建號房屋所有權全部，同時一併取得○○
    段000 地號土地持分。且依「通常人買房屋前，應會先看房
    屋及週圍環境」之經驗法則，原告於應買房屋前應知140 建
    號不能利用頭份鎮○○段000 地號6 公尺私設道路；另依「
    申請建造執照，應先行申請指定建築線，並將通道繪於建築
    圖說」之建築法規規定，則原告對於系爭140 建號之通行存
    在特殊情形，亦可得而知。原告於應買前，明知系爭140 建
    號房屋不能利用頭份鎮○○段000 地號6 公尺私設道路，且
    房屋週遭環境特殊亦非不可預見，對該棟房屋可能存在分管
    約定乙節，即有可得而知之情形，而應繼受分管契約之拘束
    。
６、「建物分割」與「通道之重新檢討」。按辦理建物分割，應
    以「已辦畢所有權登記之建物」為限。分割後之建物，除將
    其中一棟維持原建號外，其他各棟以該地段最後建號之次一
    號順序編列。新編列之建號，應登載於建號管理簿。地籍測
    量實施規則第288 條、第289 條定有明文。惟本件並無「建
    物分割」情形，而係「建物第一次保存登記」。本件建造執
    照為新建12戶，其中編號K 建物係分別以信中公司及陳義珍
    並列「起造人」並詳列於建造執照、使用執照及建物設計圖
    說上。嗣於取得使用執照後，亦依當時法令規定以13戶申請
    編列門牌及辦理「建物第一次保存登記」，此觀卷附建造執
    照、使用執照、曾瑞宏建築師事務所繪製壹樓平面配置圖、
    苗栗縣政府函、苗栗縣頭份地政事務所函、苗栗縣○○○○
    ○○○○○○○段000 ○號與140 建號第1 次保存登記之建
    物複丈成果圖（按均於84年10月28日申請、同年11月6 日測
    量) 甚明。是中央段134 建號與140 建號於完成建築取得使
    用執照後，即「同時」申請第一次保存登記。並非先全部申
    請保存登記完成後，再申請建物分割。苗栗縣政府派出工商
    管理課人員於民國100 年7 月14日會同履勘時提及之「通道
    之重新檢討」問題，顯係以「建物分割」後新增建號之該部
    份建物之通行問題之重新檢討而言。本件中央段140 建號建
    物係自始以「建物第1 次保存登記」之申請而為登記，並不
    存在「建物分割」之前提要件，核其情形顯非相同，並無「
    通道之重新檢討」問題。
７、原告所有之中央段140 建號建物依法並非無對外聯絡之道路
    （其對外聯絡道路即頭份鎮○○段000 地號6 公尺私設道路
    ），其目前事實上不能利用該6 公尺私設道路之原因，實係
    基於「分管契約」之私權關係使然。依民法第789 條規定之
    法旨即「因土地一部之讓與或分割，而與公路無適宜之聯絡
    ，致不能為通常使用者，土地所有人因至公路，僅得通行受
    讓人或讓與人或他分割人之所有地（通行權之限制）」，原
    告依法亦不得對被告所有中央段499 地號土地主張權利，被
    告無忍受其主張之法律上義務。
８、聲明：
、原告之訴駁回。
、訴訟費用由原告負擔。
(二)、被告蔡麗美方面：
１、因被告信中公司之事由始導致原告有可能通行被告蔡麗美所
    有土地之問題，被告蔡麗美不同意原告通行被告蔡麗美之土
    地。
２、聲明：
、原告之訴駁回。
、訴訟費用由原告負擔。
三、兩造不爭執事項：
(一)、558 地號土地如欲增加通行路徑至公路，對周圍地損害最小
    之處所及方法，係經由499 地號土地至公路。
(二)、502 地號土地曾被佔用，有簡易的工作物。
(三)、558 地號及499 地號土地於分割前均係同一筆土地。
(四)、目前499 地號土地上面有不合法之地上建物。
(五)、原告以168 萬2000元之金額自法院拍賣取得558 地號土地及
    其地上建物之所有權。
(六)、如將499 地號分割出兩米寬度之土地，供原告通行後，被告
    之499 地號土地（不含分割出供通行之部分即不必供原告通
    行部分）僅餘公告現值之價值。
(七)、兩造所爭執事項(二)，如需鑑定，其鑑定費用應由原告預納。
四、法院之判斷：
(一)、關於原告所有之系爭558地號土地是否為袋地？
１、苗栗縣政府100 年3 月4 日府商建字第0000000000號函復本
    院略以：「．．．．二、有關本府核發頭份鎮○○段000 地
    號土地上( 重測前頭份鎮蟠桃段蟠桃小段229-131 地號)140
    建號( 重測前1232建號) 建築物之建造執照及使用執照足否
    正確無誤? 有無審查疏漏之處乙節，經查本案係由信中建設
    股份有限公司申請興建計地上四層二棟十二戶，編號為A 、
    B 、C 、D 、E 、F 、G 、H 、I 、J 、K 、L ，其中K戶
    劃分為KI、K2 二個單元合併使用，本府依規核發83栗建管
    協頭字第2 號建造執照，於竣工後由起造人信中建設股份有
    限公司會同承造人信助營造工程有限公司及監造人曾瑞宏建
    築師申請使用執照，經本府派員查驗完竣，發給使用執照興
    建戶數仍為12戶。頭份戶政事務所受理信中建設股份有限公
    司申請編訂門牌時，頭份戶政事務所84年6 月27日頭鎮戶字
    第2629號發給新建房屋共13間，編訂13個門牌。本府發給建
    造執照及使用執照過程無誤，惟本府核發使用執照為12戶而
    頭份地政事務所編訂13個門牌，然門牌編訂建築法並無規定
    難謂本府審查有疏漏之處。三、本案系爭不動產係編號K2並
    非單獨1 戶，是與編號Kl( 坐落頭份鎮中央段546 地號) 合
    計為編號K 戶1 戶，經由頭份鎮○○段000 地號6 公尺私設
    通路連接建築線。編號K2單元本身並無另外通路至頭份鎮
    信義路306巷。四、本案本府核發執照並無未盡周延之處，
    系爭之坐落頭份鎮中央段140 建號( 編號K2單元) 之建築物
    應與編號K1單元之建築物合併使用，無法單獨使用，本府發
    照過程並無未盡周延之處。．．．．」( 參見本院審理卷第
    134頁至第133頁)。
２、而苗栗縣政府核發使用執照為12戶，頭份戶政事務所受理被
    告信中公司申請編訂門牌時，頭份戶政事務所於84年6 月27
    日以頭鎮戶字第2629號核發編訂13個門牌之原因，係因被告
    信中公司將上開K1( 即現為被告蔡麗華所有之同段134 建號
    建物) 、K2建物( 即現為原告所有之系爭140 建號建物) 列
    為不同之申請單位，且K1、K2建物均具有獨立建物之型式所
    致。此有苗栗縣頭份鎮戶政事務所100 年5 月3 日頭鎮戶字
    第0000000000號函復意旨稱：「．．．．二、查本案門牌編
    釘係依據台灣省政府73年4 月9 日修訂之台灣省道路門牌編
    釘辦法」及苗栗縣政府所核發之建造執照( 所附建照起造人
    名冊為13人次) ，且經現場勘察K1、K2建物各自有獨立出入
    門戶出入，故分別編為兩門牌，並無不符．．．．」及所附
    門牌申請資料(參見本院審理卷第181頁、第188頁、第211頁
    ) 附卷可稽。且有承辦相關事件之苗栗縣頭份鎮戶政事務所
    股長吳香蘭於本院勘驗時所證稱「(法官：本件門牌號碼編
    釘程序是否有參與？)我有到場履勘，當時22號建物(即現為
    原告所有之系爭140建號建物)及17號建物(即現為被告蔡麗
    華所有之同段134建號建物)有不同出入口，都有獨立門戶出
    入。．．．．」等語(參見本院審理卷第249頁)可據。而本
    院前往原告所有之系爭140建號建物勘驗結果，系爭140建號
    (門牌為苗栗縣頭份鎮○○路000巷00號)建物與相鄰建物(
    即被告蔡麗華所有之同段134建號建物)間之牆面，其中曾設
    有通道但其後改以混凝土或牆磚牆封閉之痕跡(參見本院審
    理卷第247頁)及現有所攝相片(參見本院審理卷第250頁至第
    254頁)亦足以證明系爭140建號建物、134號建物於申請門牌
    時已具有各自獨立之型式。另就系爭140建號、134 建號間
    ，是否誤編建號一節，本院前曾函函苗栗縣頭份地政事務所
    ，該所於100年5月6日以頭地一字第0000 0 00000號函復本
    院稱「．．．．二、經查頭份鎮中央段13 4、140建號辦理
    建物第一次登記為8 4年10月，依據當時之地籍測量實施規
    則第302、303 條規定(於95年11月24日修正發布為288、289
    條)意旨，已經增編門牌號且有定著可為分隔之樓地板或牆
    壁之建物，依法可編列新建號。三、另依據84年10月申請建
    物第一次登記，經申請人檢附之門牌整編證明及本所測量員
    現場勘查結果，已有定著可為分隔之樓地板或牆壁，故本所
    並無誤編建號之情事，合此敘明。」(參見本院審理卷第192
    頁)，益足證系爭140建號、13 4建號建物在型式上為各自獨
    立之建物。依門牌編訂申請書附件(參見本院審理卷第188頁
    )所載，門牌編訂當時，K1單元(即134建號)之起造人係被告
    信中公司，被告信中公司將K1單元作為於獨立於K2單元之外
    之單一申請單位。再參照苗栗縣頭份鎮戶政事務所、苗栗縣
    頭份地政事務所函復意旨載明其所屬人員勘驗時系爭140建
    號、134建號建物有分隔獨立之情形觀之，系爭140建號、
    134建號建物分別成為各自獨立建物之原因，係被告信中公
    司有意造成。
３、系爭140 建號、134 建號建物在戶政門牌上、土地登記上、
    目前之構造型式上已屬各自獨立之建物，如欲按原申請建造
    執照、使用執照之內容，使系爭140 建號、134 建號建物合
    併使用，原告須經由被告蔡麗華之建物對外通行，被告蔡麗
    華之1 樓廚房及客廳均須提供通道以供原告通行，並須在1
    、2 樓之間設置門版，其1 樓之私有獨立功能將大為減損，
    此經本院勘驗後核明在案( 參見本院審理卷第248 頁) 。就
    此一現實存在之情況，能否以系爭140 建號、134 建號建物
    在建造執照、使用執照之內容，係合併使用之建物，134 建
    號有對外監臨接公路之通路，即認系爭140 建號得與公路相
    通，而非袋地？自有疑問。
４、按「按民法第七百八十七條第一項所定之通行權，其主要目
    的不僅在調和土地所有人間之利害關係，且在充分發揮袋地
    之經濟效用，以促進物盡其用之社會整體利益。」，最高法
    院78年度臺抗字第355號民事裁判意旨，可資參照。袋地通
    行權之目的既在調整土地所有人間之利害關係，以發揮袋地
    之經濟效用，則認定是否為袋地時，其標的自不能僅限於物
    理上與公路無適宜聯絡之土地，如在物理上雖能克服障礙而
    與公路相通，但在經濟上有極大之困難，無法排除，致無法
    與公路相通之土地，參照袋地通行權之本旨，係為發揮袋地
    之經濟效能之立意觀之，應認為在經濟上無法公路相通之土
    地，應認為亦屬袋地。查系爭140建號、134建號建物，在現
    實之構造型式已分開隔絕，在土地登記、戶籍門牌管理上亦
    各自獨立，雖然在物理上及建築管理上能再回復為同一建物
    合併使用，但在經濟上，應屬不能。雖然系爭140建號、134
    建號建物在建築管理上屬於同一建物，惟「按鄰地通行權為
    鄰地所有權之擴張，．．．．其目的並不在解決鄰地之建築
    上之問題，自不能僅以建築法或建築技術上之規定為立論之
    基礎。」，最高法院83年度臺上字第1606號民事裁判意旨，
    可資參照，系爭140建號、134建號建物在社會經濟上既非單
    一建物，於決定系爭140建號建物坐落基地(即558地號土地)
    是否與公路相通時，自應以系爭140建號、134建號建物係各
    自獨立建物為其認定之基礎。系爭系爭140建號建物坐落之
    558 地號土地，參照上開說明，在經濟上應認為不能由134
    建號建物通往公路，此外，未與公路相通，此經本院於99年
    12 月22日勘驗現場場後核明無訛，有勘驗筆錄在卷可按(參
    見本院審理卷第110頁至第112頁)，並有本院會同苗栗縣頭
    份地政事務所指定測量人員勘驗鑑測後，由上開地政事務所
    製作之複丈成果圖附卷可稽(參見本院審理卷第120頁至第
    120-1 頁)，堪信屬實，核系爭558地號土地係屬袋地。
５、依本院前後2次勘驗筆錄所載(參見本院審理卷第110頁至第
    112頁、第247頁至第249頁)，並對照勘驗時所攝相片(參見
    本院審理卷第252頁至第254頁)及上開複丈成果圖(參見本院
    審理卷第114頁至第116頁、第120頁至第120-1頁)以觀，原
    告之系爭558地號土地欲通往公路，在經濟上可能之途徑為
    藉由同段502地號、499地號土地通往苗栗縣頭份鎮信義路
    306巷之公路。惟其中502地號土地僅寬約1公尺，此由上開
    複丈成果圖上502地號土地之圖面上寬度對照比例尺之比例
    換算可知，兩造於本院勘驗現場時亦不爭執部分作為防火巷
    之土地寬度為1公尺(參見本院審理卷第248頁)，僅此一通路
    寬度，供原告進出系爭558地號土地上140建號建物，經核有
    相當之困難，此於搬運大型居家用品時，更加明顯，本院因
    此認為有增加通路空間以供原告進出系爭558地號土地上140
    建號建物之必要。
６、系爭558地號土地如欲增加通行路徑至公路，對周圍地損害
    最小之處所及方法，係經由499地號土地至公路，如本件兩
    造所不爭執之事項編號1所示。而就如何在499地號土地增加
    供原告通行之通空間，有上開複丈成果圖內所示之A、B、C3
    個通行權方案可供選擇，其通行寬度依序分別為3公尺、2、
    公尺、1公尺。本院審酌後，認為上開複丈成果圖所示之C方
    案(通行寬度為1公尺)係屬公平合理之方案，其理由如下：
、C方案之通行寬度固僅為1公尺，然毗鄰之502地號土地，係
    作為防火巷用途，為兩造於本院勘驗時所不爭執，此作為防
    火巷用途之土地，縱在法律上與公路之定義有別，但供以作
    為通行權標的之土地，不以道路用地為限，則作為防`火用
    途之空間，並非不能供特定人作為非營業上之通行出入用途
    ，且上開502地號土地不僅為防火巷，復為原告與他人共有
    ，為原告所不爭執，則原告單純以之供通行出入之用，自無
    不可。而以C方案之通行寬度1公尺連同毗鄰之502地號土地
    寬度1公尺合計，兩者合計面寬達2公尺，如不考慮供車輛出
    入之因素，已足可供原告居家日常生活出入所需。
、一般之建物，或設有汽車停車位，或無汽車停車位，而有汽
    車停車位者，亦未必毗鄰其建物，此常見於集合住宅之情形
    ，於未設電梯、地下停車位之公寓型之集合住宅，住戶全無
    汽車停車位之情形，更為常見。是設有地上建物之建地，不
    能謂須有可供小客車出入之路徑，始合於「通常使用」之日
    常生活要求，是原告應不得主張須有合於可供小客車出入之
    通行權路寬。
、而距離原告所有系爭558地號土地最近之公路，係苗栗縣頭
    份鎮信義路306巷，已如前述，其位置距離原告所有之系爭
    558地號土地，實屬甚近，此自上開複丈成果圖及本院勘驗
    時所攝相片觀之甚明，故原告縱無法駕駛小客車逕通往系爭
    558地號土地，應不致造成系爭558地號土地上建物無法為日
    常生活上使用之情形。
、矧原告係以168萬2000元之金額自法院拍賣取得558地號土地
    及其地上建物之所有權，業如本件兩造所不爭執之事項編號
    5所示。是原告於拍定前，就無法駕駛小客車逕通至系爭558
    地號土地之情形能加以預見，並為一定之因應，則即令本院
    於定通行權方案時，未使原告取得足供其駕駛小客車逕通往
    系爭558地號土地之路徑面寬，對於原告而言，亦不致使其
    受有不測之損害。
７、基於以上所述，本院認為原告就被告所有如上開複丈成果圖
    C方案所示土地有袋地通行權存在，原告對上開土地既有通
    行權，其併請求被告信中公司應於前項通行範圍土地容忍原
    告通行，並不得設置任何障礙物或為任何妨害、阻撓原告通
    行之行為，亦屬有據。
８、從而，原告本於袋地通行權之法律關係，求為判決如原告先
    位訴之聲明，其中如主文第1項、第2項所示之部分，核屬正
    當，應予准許，逾此範圍，係無理由，應予駁回。因原告就
    此部分係聲明對先位被告信中公司完全無通行權存在時，始
    請求就備位之訴為判決，茲原告先位之訴，業已部分勝訴，
    則原告請求就備位之訴為裁判之條件，並未成就，本院自不
    必就此部分裁判，併予敘明。
９、本件事證已臻明確，兩造其餘之攻擊防禦方法，與判決基礎
    之事實及結果並無影響，爰不予審酌，併此敘明。
１０、本判決如主文第2項所命之給付，係就民事訴訟法第427條第
    1項至第4項訴訟適用簡易程序所為被告信中公司敗訴之判決
    ，應依職權宣告假執行。又核本件有准被告預供擔保免為假
    執行之必要，爰依民事訴訟法第392條第2項規定，由本院以
    職權宣告被告信中公司預供相當之擔保而免為假執行。
、訴訟費用負擔之依據：民事訴訟法第79條。
中    華    民    國   100    年    8     月    26    日
                  苗栗簡易庭  法  官  羅  永  安
以上正本係照原本作成。
如對本判決上訴，須於判決送達後20日內向本院提出上訴狀。如
委任律師提起上訴者，應一併繳納上訴審裁判費。
中    華    民    國   100    年    8     月    26    日
                              書記官  張  哲  豪